【裁判字號】    88,簡上,202
【裁判日期】    890802
【裁判案由】    確認本票債權不存在
【裁判全文】
臺灣板橋地方法院民事判決       八十八年度簡上字二○二號
    上  訴  人    甲○○
    被 上訴 人    乙○○
右當事人間請求確認本票債權不存在事件，上訴人對於中華民國八十八年三月十六日
本院板橋簡易庭所為第一審判決（八十七年度板簡字第二四○八號）提起上訴，本院
判決如左：
    主      文
上訴駁回。
第二審訴訟費用由上訴人負擔。
    事      實
甲、上訴人方面：
一、聲明：求為判決：
  （一）原判決廢棄。
  （二）確認被告持有原告於民國（下同）八十六年七月四日簽發、票號為0000
        000號、金額為新台幣（下同）五十萬元之本票一張，票據權利不存在。
  （三）第一、二審訴訟費用由被上訴人負擔。
二、陳述：除引用原判決之記載外，補稱：
  （一）按原審判決上訴人敗訴之理由，無非以票據為文義證券及票據行為無因性之
        原則，上訴人應以不當得利之規定，請求被上訴人返還系爭票據，為判決之
        依據，惟「票據固為無因證券，然票據債務人仍得以自己與執票人間所存抗
        辯事由對抗執票人，此觀票據法第十三條之反面意旨即明」，另民事訴訟法
        上對事實之認定首重證據，若係真有借貸之事實，應就其事實負舉證責任，
        不得空言主張；查本件被上訴人係假藉合夥之名義騙取上訴人開具本票以作
        為合夥關係之資金證明，然上訴人已於八十六年八月四日向銀行核貸後返還
        被上訴人出資額三百二十萬三千八百九十五元，被上訴人理返還系爭本票，
        豈知被上訴人竟以欺暪之方式告知本票已不存在等語，而事後卻以「本票係
        上訴人向被上訴人調借款項，各為五十萬元，共計一百萬元現金」，被上訴
        人既主張本票為借貸之法律關係，自應就借款已交付之事實負舉證責任，何
        以被上訴人未能具體舉證證明以實其說？而相同之票據，前已經鈞院判定票
        據債權不存在，何以會有不同之判決結果，實令上訴人難以信服。
  （二）次就被上訴人主張「系爭本票係上訴人另向被上訴人借調現金所簽發，與雙
        方原來合作之不動產完全無關，被上訴人係分別以五十萬共計一百萬元現金
        交付上訴人」，而一百萬元現金不是小數目，何以被上訴人將大筆現金均放
        置於自己身上，完全不用從銀行提領？況從被上訴人分別於八十六年七月十
        二日及八十六年九月十五日以週轉為由，陸續向上訴人及銀行借貸現金所簽
        發之本票及借條中觀之，被上訴人所言借貸為現金而舉證不易，全屬謊言。
        另從被上訴人先行表示其係在環河南路二段二三○之一號一樓大門口交付款
        項，事後又改稱係在自己之車上交付款項，更見其言詞反覆矛盾，根本無法
        舉證借貸之事實。
  （三）另就被上訴人稱「系爭本票與雙方合作之不動產完全無關，只於設定抵押權
        時計入被上訴人之債權總額，上訴人事後不知何因系爭不動產未能轉售，竟
        轉向被上訴人豪奪不法利益」並置辯「縱如上訴人所稱，系爭本票係被上訴
        人出資合夥之本金利潤擔保，於上訴人未結算償還債務前，系爭本票之債權
        仍然存在」等語；然台灣台北地方法院民事庭八十七年度訴字第三五三八號
        塗銷不動產抵押權之判決，已推翻被上訴人之理由，況由被上訴人所寄發給
        上訴人之警告信函中表明「該屋之售價高低與銀貸利息皆與他無關，並不得
        有第三人侵住或變賣等情事」，另於法庭上公開表示「與上訴人並無合夥關
        係」，從被上訴人反覆推卸之言詞中，完全難以自圓其說，其主張顯無理由
        ，自不待言。
  （四）被上訴人於原審時主張「系爭本票係上訴人另向被上訴人調借現金所簽發，
        與雙方原來合作之不動產無關」，現又改稱「被上訴人所持有之本票係出資
        合夥『本金』及『利潤』之擔保，在上訴人未結算償還債務前，系爭本票之
        債權仍係存在」，一張本票竟有多種說法，被上訴人之前後主張言詞矛盾，
        顯有不實。且被上訴人之出資合夥本金與五十萬元本票金額並不相符，而就
        利潤言，兩造合夥購買之法拍屋亦因訴外人吳健進違約不承買，及遭受強制
        執行拍賣為停止條件，沒有轉售而沒有利潤。被上訴人僅接受權利，享受利
        潤，而不負擔義務，承擔虧損，此種合夥有失公平。
  （五）兩造於八十六年六月六日以六百一十七萬元標購不動產，平均分擔三百零八
        萬五千元，於八十六年六月十三日繳清，並於八十六年六月二十五日完成所
        有權登記予蔡林錦霞，因蔡母高齡七、八十歲，無法貸款，又因龐大資金積
        壓，為減輕負擔、降低風險，故協議轉登記予上訴人名下，先行向銀行貸款
        ，以減輕大家負擔，而移轉之當時被上訴人亦以出資三百零八萬五千元中之
        五十萬元係其胞姊出資，為能向家人交代，要求上訴人開具五十萬元本票以
        為合資證明，銀行撥款同時，上訴人為求誠信，親自邀被上訴人共同至銀行
        撥款、轉帳，扣除手續費後平均分配予被上訴人，被上訴人則以本票不知擺
        在哪裡，已不存在為由以為應付。至八十六年十月份，因買方吳健進已確定
        違約，房地產也低迷不景氣，被上訴人即表示該屋售價高低、貸款利息均與
        他無關，除拒絕分擔龐大貸款利息外，並拿出本票謊稱上訴人向其借貸現金
        未償還，並聲請強制執行查封，強行要求上訴人給付更多之價金，而被上訴
        人惡意詐欺取得之本票，先是表示本票為借貸關係，後又變更為「本金、利
        潤」之擔保，欺暪之言詞由此可見，被上訴人理應將不當取得之本票返還上
        訴人，如今卻又編策謊言以合法來掩飾其非法意圖，更甚而查封合作之不動
        產，該屋既經拍賣，在虧損、負債情形下卻變相要求利潤擔保，應為無理。
  （六）按本票固為無因證券，然票據債務人仍得以自己與執票人間所存抗辯事由對
        抗執票人，被上訴人主張本票為借貸關係，卻又無法舉證以實其說，主張為
        本金及利潤之擔保，卻又否認合夥關係，出資本金亦與本票金額無符合之處
        ，房地也因拍賣終止五百四十五萬而轉為虧損全無利潤，被上訴人之主張顯
        無理由。
三、證據：除援用第一審提出之證據外，另提出台灣板橋地方法院八十七年度板簡字
    第一八六四號、八十八年簡上字第六五號民事判決、台灣台北地方法院八十七年
    度訴字第三五三八號、台灣高等法院八十八年度上字第一四一六號民事判決各一
    份，本票、台灣台北地方法院民事裁定、借條、存證信函、言詞辯論筆錄、台灣
    台北地方法院不動產權利移轉證書、不動產預買契約書、承諾書、查封筆錄、台
    灣台北地方法院民事執行處通知各一紙為證。
乙、被告方面：
一、聲明：求為判決如主文所示。
二、陳述：除引用原判決之記載外，補稱：
  （一）兩造合夥投資購買基隆及台北之法拍屋二幢，房子均被上訴人賣掉，被上訴
        人卻未取得價金，上訴人乃專門從事法拍屋交易之代書，被上訴人則是外行
        人，完全被騙，上訴人並曾因謊報兩造合資購買之房屋權狀遺失，涉嫌偽造
        文書，而被法院判處有期徒刑五個月。先前主張兩造間有借貸關係，是因為
        被上訴人與上訴人合夥買房子，還有錢在上訴人處，故認為仍有借貸關係之
        故。
  （二）兩造因合資購買台北市○○○路○段二三０之一號法拍屋，被上訴人出資三
        百七十五萬一千零五十四元，且該屋登記在上訴人名下，為擔保被上訴人合
        夥之出資及利潤，上訴人乃簽發系爭本票交伊收執，嗣於貸款金額撥付後雖
        收受三百二十餘萬元，惟此並非合夥之結算，兩造合資購買前開不動產盈虧
        迄今尚未結算，合夥關係即未結束，合夥關係既仍存在，為擔保合夥出資及
        利潤之系爭本票之票據債權自亦存在。
三、證據：提出台灣高等法院八十八年度上易字第四九六四號刑事判決、合夥契約書
    、計算書各一紙，本票、土地登記謄本二紙、台灣台北地方法院民事執行處通知
    四紙為證。
    理      由
一、本件上訴人起訴主張：兩造合夥以六百一十七萬元購買坐落台北市萬華區○○○
    ○段第一四七之六二地號土地及其上建物，即台北市○○○路○段二三四○之一
    號房屋，並登記為被上訴人之母蔡林錦霞所有，計劃出售予第三人以牟利，因蔡
    母高齡七、八十歲，無法貸款，又因龐大資金積壓，為減輕負擔、降低風險，故
    協議將該不動產移轉登記予上訴人名下並先行向銀行貸款，被上訴人以其所交付
    之合夥資金中有五十萬元是伊胞姊出資為由，要求上訴人於八十六年七月四日簽
    發、票號為0000000號、金額五十萬元之本票一紙，作為被上訴人胞姊出
    資之證明，嗣於八十六年八月四日貸款金額核撥後，已將被上訴人之出資三百二
    十萬三千八百九十五元返還被上訴人，被上訴人理應返還系爭本票，豈知其竟以
    欺暪之方式告知本票已不存在。至八十六年十月份，因原定買主吳健進違約不買
    ，房地產亦低迷不景氣，被上訴人即表示該屋售價高低、貸款利息均與其無關，
    除拒絕分擔龐大貸款利息外，並拿出本票謊稱上訴人向其借貸現金未償還，聲請
    強制執行查封，被上訴人主張系爭本票為本金及利潤之擔保，卻又否認合夥關係
    ，且兩造合資購買之前揭不動產業經法院以五百四十五萬拍賣終結，是兩造合夥
    顯為虧損，全無利潤可言，無從結算，系爭本票債權自不存在，爰提起本件訴訟
    。
二、被上訴人則以：兩造合夥投資購買基隆及台北之法拍屋二幢，房子均被上訴人賣
    掉，被上訴人卻未取得價金，上訴人乃專門從事法拍屋交易之代書，被上訴人則
    是外行人，完全被騙，上訴人並曾因謊報兩造合資購買之房屋權狀遺失，涉嫌偽
    造文書，而被法院判處有期徒刑五個月。先前主張兩造間有借貸關係，是因為被
    上訴人與上訴人合夥買房子，還有錢在上訴人處，故認為仍有借貸關係之故。系
    爭本票實係因兩造合資購買台北市○○○路○段二三０之一號法拍屋，被上訴人
    出資三百七十五萬一千零五十四元，且該屋登記在上訴人名下，為擔保被上訴人
    合夥之出資及利潤，上訴人乃簽發系爭本票交被上訴人收執，嗣於貸款金額撥付
    後雖收受三百二十餘萬元，惟此並非合夥之結算，兩造合資購買前開不動產盈虧
    迄今尚未結算，合夥關係即未結束，合夥關係既仍存在，為擔保合夥出資及利潤
    之系爭本票之票據債權自亦存在等語，資為抗辯。
三、查兩造簽訂合夥契約書，約定各出資三百七十五萬元，共同以六百一十七萬元之
    價格投標購得坐落台北市萬華區○○○○段第一四七之六二地號土地及其上建物
    ，即台北市○○○路○段二三四○之一號房屋，並登記在被上訴人之母蔡林錦霞
    名下，計劃以九百八十萬元出售予訴外人吳健進牟利，嗣因蔡母高齡七、八十歲
    ，無法貸款，加以上訴人與被上訴人就本件合夥實際上已分別支出三百七十七萬
    零三百四十六元及三百七十五萬一千零五十四元，龐大資金積壓，負擔沈重，故
    協議將該不動產移轉登記予上訴人名下，先行向銀行貸款，以減輕負擔、降低風
    險，上訴人並於八十六年七月四日簽發票號為0000000號、金額五十萬元
    之本票一紙交予被上訴人收執，嗣於八十六年八月四日貸款核撥後，上訴人旋即
    交付三百二十萬三千八百九十五元予被上訴人，其後因吳健進違約未買，該屋經
    法院以五百四十五萬元拍定予他人等情，為兩造所不爭執，並有被上訴人提出之
    合夥契約書及計算書各一紙、本票二紙、土地登記謄本二紙、台灣台北地方法院
    民事執行處通知四紙，及上訴人提出之台北地方法院不動產權利移轉證書、不動
    產預買契約書、承諾書、查封筆錄、台灣台北地方法院民事執行處通知各一紙、
    本票二紙為證，自堪信為真實。
四、又上訴人雖主張簽發系爭本票之原因係被上訴人稱合夥資金中有五十萬元為其胞
    姊出資，為利被上訴人取信家人，乃應其要求而簽發系爭本票，做為被上訴人胞
    姊出資之證明，惟此已為被上訴人所否認，辯稱：系爭本票係因兩造合資購買法
    拍屋，被上訴人已出資三百七十五萬一千零五十四元，該屋登記在上訴人名下，
    為擔保被上訴人合夥之出資及利潤而由上訴人簽發等語。經查，上訴人主張系爭
    本票係做為出資證明乙節，並未舉證以實其說，且票據乃文義證券，票據上之權
    利義務悉依票上所載文義定之，簽發本票做為出資之證明，與票據為文義證券之
    性質已有不符，況上訴人若欲證明被上訴人胞姊之出資，儘可書立字據證明之，
    上訴人竟簽發具有有價證券性質之本票做為證明，亦與常情有違。次查，被上訴
    人業已出資三百七十五萬一千零五十四元作為合夥資金，而兩造合資購買之法拍
    屋則係登記於上訴人名下等情，已如前述，在此情形下，被上訴人為求保障，要
    求上訴人簽發票據做為合夥權益之擔保，即符常情；再者，被上訴人之母蔡林錦
    霞及上訴人曾於八十六年五月三十日與訴外人吳健進簽訂不動產預買契約書，約
    定將兩造購得之本件不動產以九百八十萬元之價格售予吳健進；其後兩造復另於
    八十六年十月二十一日與訴外人吳健進、謝明宏簽訂承諾書，約定兩造就本件不
    動產投資之本金及應分得之利潤總計為八百六十六萬元，並同意將該不動產交付
    吳健進、謝明宏處理、承接或販售，超出八百六十六萬元之利為謝明宏之利潤，
    達成九百八十萬元以上時，超出之利歸吳健進，有不動產買賣預約書及承諾書各
    在卷可憑，由上開約定可知，兩造當時均預期本件法拍屋買賣轉手後可獲取相當
    之利潤，故上訴人應允擔保被上訴人合夥利潤，衡情非無可能，此外再參酌上訴
    人於起訴狀內自陳簽發系爭本票交予被上訴人收執係做為「共同合夥權益之保障
    」，於原審辯論時復陳稱「系爭本票是因雙方合夥買房子，因房子登記在我名下
    ，所以為保障被告的權益，而交付系爭本票」（見原審八十七年十二月三十一日
    言詞辯論筆錄）等情，足認被上訴人辯稱系爭本票係上訴人所簽發，做為合夥本
    金及利潤之擔保，非屬無據，堪以認定。
五、按合夥未定有存續期間，或經訂明以合夥人中一人之終身，為其存續期間者，各
    合夥人得聲明退夥，但應於兩個月前通知他合夥人。又合夥事務，於退夥時尚未
    了結者，於了結後計算，並分配其損益。合夥，因左列事項之一而解散：一、合
    夥存續期間屆滿者。二、合夥人全體同意解散者。三、合夥之目的事業已完成或
    不能完成者。民法第六百八十六條第一項、第六百八十九條第三項、第六百九十
    二條分別定有明文。又合夥非解散後清算完結，其合夥之關係不能消滅，至清算
    人之職務實包含了結現在事務、索取債權、清償債務及分配餘存財產各項，並不
    僅限於結算帳目即為完結，故對於合夥之財產在清算未完結前，不得由合夥人中
    之一人，向執行清算人請求按其成數先行償還股本，最高法院亦著有十八年上字
    第二五三六號判例可資參照。查被上訴人雖曾於八十七年七月八日寄發證信函向
    上訴人表示有關兩造合買之本件法拍屋，自設定日起，其售價高低及銀貸利息皆
    與被上訴人無關；然此聲明，至多可視為被上訴人退夥之聲明，在合夥關係尚未
    清算了結前，仍不能認為合夥關係已經消滅。再上訴人雖主張兩造合夥購買之法
    拍屋因訴外人吳健進違約不買，並遭受法院強制執行拍定為五百四十五萬元，根
    本就虧損，合夥無法結算云云，然兩造之合夥關係縱因該屋經法院拍賣，而認為
    合夥之目的事業不能完成，合夥關係解散，揆諸上開解釋，仍應經了結現務、索
    取債權、清償債務、分配餘存財產等一定之清算程序後，合夥關係方能消滅，況
    本件上訴人及被上訴人之母蔡林錦霞與訴外人吳健進所定之不動產預買契約書中
    ，約定訴外人吳健進屆時不買時，應負違約賠償金額三百萬元；又兩造另於八十
    七年二月五日與訴外人吳健進、謝明宏簽立同意書，約定訴外人吳健進、謝明宏
    如未能於八十七年二月底前承買，應即遷出前開房屋，並補貼兩造五萬五千元，
    ，有被上訴人提出之不動產買賣預約書及同意書在卷可按，顯見兩造間之合夥關
    係對外仍有債權尚未收取，合夥既未經清算，是虧是盈即屬不明，其合夥關係自
    未消滅。
七、末查，票據固為無因證券，然票據債務人仍得以自己與執票人間所存抗辯事由對
    抗執票人，此觀票據法第十三條之反面意旨即明，系爭本票既為上訴人簽發交予
    被上訴人收執，被上訴人自得以票據之原因關係為抗辯。而兩造係因合夥購買法
    拍屋，被上訴人出資三百七十五萬一千零五十四元，所購買之不動產卻登記在上
    訴人名下，被上訴人為求保障，乃要求上訴人乃簽發系爭本票，做為合夥本金及
    利潤之擔保，已如前述，系爭本票既係因兩造間合夥關係而簽發，其目的復係做
    為被上訴人合夥本金及利潤之擔保，是該本票債權是否存在，即應依其原因關係
    而為認定。茲兩造合夥購買之法拍屋雖經債權人查封拍賣，並經執行法院以五百
    四十五萬元拍定予他人，惟兩造之合夥對外仍有債權尚未收取，是虧是盈即屬不
    明，且兩造合夥關係迄未清算，亦為兩造所一致是認，依首揭說明，兩造合夥因
    未經清算，自未消滅，故系爭本票擔保之債權仍然存在。從而，上訴人請求確認
    被上訴人持有系爭本票之債權不存在，為無理由，不應准許。原審雖未詳予審酌
    ，遽以票據行為無因性之原則，認系爭本票債權仍然存在，上訴人僅得本於不當
    得利之規定，請求被上訴人返還系爭票據，其理由雖有未當，惟其結論與本件判
    決之結果並無二致，上訴意旨求予廢棄改判，為無理由，應予駁回。
八、本件事證已臻明確，兩造其餘主張陳述及證據，於判決結果尚不生影響，遂毋庸
    一一論列，併此敘明。
九、據上論結，本件上訴為無理由，依民事訴訟法第四百三十六條之一第三項、第四
    百四十九條、第七十八條，判決如主文。
中      華      民      國    八十九    年      八      月      二      日
                                    臺灣板橋地方法院民事第三庭
~B審判長法  官  游婷麟
~B      法  官  許月珍
~B      法  官  程怡怡
右正本證明與原本無異
本判決不得上訴
中      華      民      國    八十九    年      八      月      四      日
~B法  院書記官  劉昌明


司法院資訊處製作；財團法人民間司法改革基金會備份。
